臺灣高等法院高雄分院刑事判決　　　　100年度上訴字第156號
上　訴　人　臺灣高雄地方法院檢察署檢察官
被　　　告　蔡進福
上列上訴人因被告懲治走私條例案件，不服臺灣高雄地方法院99
年度訴緝字第108 號中華民國99年11月26日第一審判決（起訴案
號：臺灣高雄地方法院檢察署96年度偵字第33735 號），提起上
訴，本院判決如下：
     主  文
上訴駁回。
     事  實
一、蔡進福係「海成66號」漁船（編號：CT6-0587號）船員，陳
    明元係該漁船之船長，夥同張文生、陳明足、劉景春、陳進
    成（上開陳明元等5 人均業經本院以99年度上訴字第1299號
    判決確定）、曾思嘉等船員（經臺灣高雄地方法院通緝，俟
    到案後，再行審結），均明知魚類、甲殼類、軟體類、其他
    水產無脊椎動物係屬海關進口稅則第3 章所列之物品，依行
    政院於民國（下同）92年10月23日公告「管制物品項目及數
    額」丙項第5 款之規定，一次私運海關進口稅則第1 章至第
    8 章所列之物品之一項或數項，其總額由海關依緝獲時之完
    稅價格計算，超過新臺幣（下同）10萬元或其總重量超過
    1,00 0公斤者，為管制進口物品，蔡進福、陳明元、張文生
    、陳明足、劉景春、陳進成、曾思嘉竟共同基於私運總重量
    逾公告數額之管制物品進入臺灣地區之犯意聯絡，共同駕乘
    該漁船，而於96年1 月23日18時0 分許，由高雄港中和安檢
    所報關出港後，約於96年1 月29日15時56分到達北緯9 度12
    分、東經99度25分之南中國海域外海，停留約6 日後，約於
    96年2 月5 日15時10分離開，直接返回臺灣，而於此段時間
    內，在該處（非屬中國大陸地區領海），向國籍、船名不詳
    之漁船，以金額不詳之代價，交易取得總重量逾公告數額之
    走私物（花枝2,000 公斤、透抽2,000 公斤、軟絲2,000 公
    斤、沙魚500 公斤、金線魚4,000 公斤、白口魚5,000 公斤
    、肉魚5,000 公斤〈起訴書漏載肉魚部分，應予補充〉，以
    上總重量為20,500公斤）後，旋共同將該等非自行捕獲之走
    私物搬運裝載於該船舶之船艙內藏放後，迄96年2 月16日1
    時30 分 許載運返港，並偽稱該走私物係自行捕撈之漁獲，
    一次將上開管制物品私運進入臺灣地區。嗣為行政院海巡署
    南部地區巡防局第五海岸巡防總隊（下稱岸巡第五總隊）等
    人員，於上揭航次漁船入港，停泊於高雄市小港區臨海新村
    漁港，經警實施監卸漁獲勤務時，發現該漁獲疑似走私進口
    之物，對「海成66號」漁船實施檢查，並當場查獲走私物品
    ，而悉上情。
二、案經岸巡第五總隊移送臺灣高雄地方法院檢察署檢察官偵查
    起訴。
     理  由
一、按被告以外之人於審判外之言詞或書面陳述，除法律有規定
    者外，不得作為證據；又被告以外之人（包括證人、鑑定人
    、告訴人、被害人及共同被告等）於審判外之陳述雖不符刑
    事訴訟法第159 條之1 至之4 等四條之規定，而經當事人於
    審判程序同意作為證據，法院審酌該言詞陳述或書面陳述作
    成時之情況，認為適當者，亦得為證據；當事人、代理人或
    辯護人於法院調查證據時，知有刑事訴訟法第159 條第1 項
    不得為證據之情形，而未於言詞辯論終結前聲明異議者，視
    為有前項之同意；刑事訴訟法第159 條第1 項、第159 條之
    5 分別定有明文。本判決認定事實所引用之證據資料，其中
    各項言詞或書面傳聞證據部分，縱無刑事訴訟法第159 條之
    1 至第159 條之4 或其他規定之傳聞證據例外情形，亦業經
    本院審理時予以提示並告以要旨，檢察官及被告蔡進福於本
    院審理時均表示同意作為證據，且迄至言詞辯論終結前亦均
    未聲明異議，本院審酌上開證據資料製作時之情況，較無人
    情施壓或干擾，亦無不當取供之情形，復查無違法不當或證
    明力明顯過低之瑕疵，認為以之作為證據應屬適當，揆諸前
    開法律規定與說明，依刑事訴訟法第159 條之5 規定，認均
    有證據能力。
二、訊據被告蔡進福固坦承為「海成66號」漁船船員，於96年1
    月23日18時0 分許，隨船報關出港進入泰國附近之南中國海
    海域，96年2 月16日1 時30分許返港等事實不諱，惟否認有
    共同走私之犯意，辯稱：該漁獲是我們自己捕的，不是買來
    的等語。
三、然查上開事實，已經被告蔡進福於原審法院院審理中坦承不
    諱，並於本院行準備程序中坦承：「沒有抓到就用買的。」
    ，「我們有抓魚獲，但是抓不多。」，即坦承確有購買等情
    無訛，此外，復有高雄市100 噸以上漁船進出港申請書、修
    改船筏進出港記錄、漁獲載運漁產品是否自行捕獲諮詢表、
    行政院農業委員會漁業執照、「海成66號」各該航次之航程
    紀錄器（VDR ）之紀錄資料參照航海圖、漁業署98年3 月5
    日漁二字第0981232524號函及所附航跡圖各1 份（見海巡卷
    第35至37、93至108 、第126 至140 頁；警卷第116 、117
    、140 頁；原審法院一卷第262 至271 頁；原審法院二卷第
    10 4至106 、第109 、第118 、第125 、126 頁）、漁業署
    98年9 月7 日漁二字第0981244091號函附卷可稽（見原審法
    院二卷第130 、134 頁）。而「海成66號」之漁獲，係以紙
    箱外套麻袋包裝之方式個別分類；該漁船之走私物當中之軟
    絲，需花費很多人力與時間，以塑膠袋包裝（軟絲），與實
    際拖網船上漁獲處理方式不符；且觀諸該船輸入之魚類僅數
    種，並無不同之漁類組成，其漁獲之組成顯不合理，均與實
    際拖網漁獲所撈捕有多種魚類情形不符。又一般漁船之漁獲
    應以冷凍方式運回港邊或陸上加工，不至於在船隻尚未進港
    前，花費時間分類加工。惟被告等人之漁獲，不僅均已撿出
    分類冷凍裝箱，更已將魚類作去頭去尾等加工處理，而被告
    在「海成66號」漁船上缺乏充足人力、設備、空間及大量淡
    水供應，且海象不一、船上顛簸，於夜間更須備有足夠之照
    明始得加工處理等情況下，衡諸常情，自無可能耗費有限之
    人力、時間等為上開魚類去頭尾等加工處理行為。自堪認被
    告所屬漁船漁獲，並非自行捕獲後，自行加工處理。況「海
    成66號」漁船係經營「單船拖網」漁業，使用之漁具為拖網
    3 領，漁獲對象為底層魚類，此有漁業執照附卷可稽，由上
    開經營漁業之形式、使用漁具及漁獲對象顯示，該船係以拖
    網捕撈方式捕抓底層魚類，則「海成66號」漁船各該航次所
    載運入港之魚貨如非向他人購買，自應係以漁網拖網捕撈所
    得，而依一般經驗法則，漁船如實際從事魚貨捕撈行為，其
    航行軌跡當呈在特定漁場來回拖捕之情形，然依卷附「海成
    66號」各該航次之航程紀錄器（VDR ）之紀錄資料參照航海
    圖顯示，該船各該航次之航程，航行方式均屬定點間之航行
    ，縱有短暫慢速航行，於航行期間均無在特定海域來回往返
    拖網捕撈之情形，此有漁業署98年3 月5 日漁二字第098123
    2524號函及所附航跡圖附卷可稽，上開航跡圖既係「海成66
    號」依「漁業動力用油優惠油價標準」規定，所裝設據以核
    算漁業動力優惠用油量，而由機械依實際航行狀況所為之紀
    錄，堪信與事實相符，而依上開航次航跡圖之航跡紀錄顯示
    ，「海成66號」漁船於各該航次航行期間，既無在特定海域
    來回往返拖網捕撈之情形，足見該航次航程之主要目的，非
    在從事魚貨捕撈，應可認定。被告既於該航次擔任船員，負
    責船上事務，受船長陳明元指揮，共同出海交易取得如各該
    航次之漁獲，事後諉稱係自行捕撈所得之漁獲、並接漁工上
    船後加以包裝，足見被告與船長及其他船員彼此間對於向國
    籍、船名不詳之漁船，以不詳之代價，交易取得並載運走私
    物進入臺灣地區等情，均當知悉，且有共同之認知，其等間
    就本案所參與之犯行，具犯意聯絡及行為分擔至明。本件被
    告蔡進福夥同陳明元、張文生、陳明足、劉景春、陳進成、
    曾思嘉等人，於其參與之上開航次並未實際進行捕魚作業，
    反而係利用航行外海期間，與國籍、船名不詳之漁船交易取
    得本案各該航次所查獲之走私物之事實，甚為明確。足認被
    告於原審之自白與事實相符，洵堪採為論罪科刑之依據。本
    案事證明確，被告於本院審理中空言翻異，顯係卸責之詞，
    不足採信，犯行堪以認定。
四、按刑法第2 條所謂有變更之法律，乃指刑罰法律而言，並以
    依中央法規標準法第4 條之規定制定公布者為限，此觀憲法
    第170 條之規定自明。行政法令縱可認為具有法律同等之效
    力，但因其並無刑罰之規定，究難解為刑罰法律，故如事實
    變更及刑罰法律外之法令變更，均不屬本條所謂法律變更範
    圍之內，自無本條之適用。例如犯私運管制物品進口逾公告
    數額者，如於行為後裁判時，該私運進口物品，又經行政院
    依懲治走私條例第2 條第4 項重行公告，不列入管制物品之
    內，乃是行政上適應當時情形所為之事實上變更，並非刑罰
    法律有所變更，自不得據為廢止刑罰之認定；參諸司法院大
    法官會議釋字第103 號解釋謂：「行政院依懲治走私條例第
    2 條第2 項專案指定管制物品及其數額之公告，其內容之變
    更，對於變更前走私行為之處罰，不能認為有刑法第2 條之
    適用。」之意旨，益可瞭然。又按「私運管制物品進口、出
    口逾公告數額者，處7 年以下有期徒刑，得併科新臺幣20
    萬元以下罰金」、「第一項所稱管制物品及其數額，由行政
    院公告之」，懲治走私條例第2 條第1 項、第3 項分別定有
    明文，行政院據此於92年10月23日修正「管制物品項目及其
    數額」丙類管制進口項目包括一次私運海關進口稅則第一章
    至第八章所列之物品及稻米、稻米粉、花生、茶葉、種子（
    球）之一項或數項，其總額由海關照緝獲時之完稅價格計算
    ，超過10萬元者（外幣按當時辦理外匯銀行買進價格折算）
    ，或重量超過1 千公斤者。但報運進口海關進口稅則第一章
    至第八章所列之物品及稻米、稻米粉、花生、茶葉、種子（
    球）等物品，未虛報貨名或產地者，不屬管制進口物品，而
    於97年2 月27日修正為一次私運獎券、彩券或彩票，或原產
    地為大陸地區而未經主管機關公告准許輸入之海關進口稅則
    第一章至第八章所列之物品、稻米、稻米粉、花生、茶葉、
    種子（球）等物品之一項或數項，其總額由海關照緝獲時之
    完稅價格計算，超過10萬元者（外幣按當時辦理外匯銀行買
    進價格折算），或重量超過1 千公斤者，方屬管制進口物品
    。然按犯私運管制物品進口逾公告數額罪者，如於行為後裁
    判時，該私運進口之物品，又經行政院依懲治走私條例第2
    條第3 項重行公告，不列入管制物品之內，乃行政上適應當
    時情形所為之事實上變更，並非刑罰法律有所變更，自不得
    據為廢止刑罰之認定而諭知免訴（最高法院65年臺上字第24
    74號判例意旨參照）。本件被告蔡進福於共同參與之上開航
    次，而為該航次之走私行為時，因該次私運之走私物為海關
    進口稅則第三章之物品，報運進口魚類重量超過1 千公斤，
    該魚類、甲殼類、軟體類或其他水產無脊椎動物即屬管制物
    品，不因管制物品及其數額經行政院重行公告而生新舊法比
    較或免訴之情形，併予敘明。
五、核被告蔡進福所參與之上開航次所為，係犯懲治走私條例第
    2 條第1 項走私罪。被告蔡進福與陳明元、張文生、陳明足
    、劉景春、陳進成、曾思嘉間就渠等參與之上開航次犯行，
    有犯意之聯絡與行為之分擔，應論以共同正犯。
六、原審因依懲治走私條例第2 條第1 項、第11條，刑法第28條
    ，中華民國九十六年罪犯減刑條例第2 條第1 項第3 款、第
    7 條之規定，並審酌被告蔡進福參與私運來路不明之走私物
    進入臺灣地區，未經相關單位之檢疫程序即流入市面販售，
    自有危害國民身體健康之虞，然犯後坦承犯行，態度尚可，
    且念及被告為漁民，討海維生不易，近年大環境不佳，漁民
    生活尤為艱困，其等私運漁獲入臺犯罪動機、目的應僅為維
    持一家溫飽，尚非貪圖富裕享受，且犯罪手段僅以1 艘漁船
    作為運輸工具，亦非大規模之企業化經營，對國民身體健康
    所造成之風險有限，被告蔡進福僅為船員受船長指揮，非居
    於主導地位等一切情狀，量處有期徒刑4 月。並以被告因參
    與上開航次，所犯走私罪之時間，係在96年4 月24日以前，
    且非屬中華民國96年罪犯減刑條例第3 條所列不予減刑之罪
    ，再被告雖經通緝到案，然其遭通緝日期為99年1 月25日，
    係在96年7 月16日即中華民國96年罪犯減刑條例施行後始經
    通緝，並無該條例第5 條之適用，應合於減刑條件，就被告
    蔡進福所犯之走私罪，減為有期徒刑2 月。及敘明被告蔡進
    福與陳明元、張文生、陳明足、劉景春、陳進成、曾思嘉於
    上開航次共同私運進入臺灣地區之走私物，既未經扣案，且
    無證據證明現仍為被告蔡進福等人所有，又該走私物乃生鮮
    極易腐敗之漁產物品，迄今均已逾3 年，縱未經賣出食用，
    顯難以保存至今，亦無其他積極證據證明尚存在，為免執行
    之困難，爰均不為沒收之諭知。再闡明刑法第41條於98年1
    月21日經修正公布，增訂第3 項規定：「受6 月以下有期徒
    刑或拘役之宣告，不符第1 項易科罰金之規定者，得依前項
    折算規定，易服社會勞動。」本件被告蔡進福所犯懲治走私
    條例第2 條第1 項之罪，其法定刑為「7 年以有期徒刑」，
    固不符宣告易科罰金標準之要件，經本案宣判後，被告如未
    上訴，仍得於執行時，由檢察官依上開規定妥適處理等情。
    認事用法，核無不合，量刑亦屬妥適。檢察官上訴意旨，以
    「本件原判決於事實欄認定扣案之漁貨總重量達2 萬500 公
    斤之鉅，並於判決說明被告等人私運大量漁貨進口販售，未
    經相關單位之檢疫程序即流入市面販售，自有危害國民身體
    健康之虞，似認定被告之犯行並非輕微，且所得甚鉅。該漁
    貨經查扣後業經交予其他被告具領保管而未扣案，在未經查
    證該走私魚貨是否尚存，以經過時間久遠，恐有腐敗之虞，
    逕認無其他積極證據證明尚存在，為免執行之困難，及無證
    據證明為被告或其他共犯所有，而不為沒收之諭知。惟被告
    上開犯罪情節已非輕微，有違公共利益之維護，原審未諭知
    沒收，其裁量權之行使即屬失當」云云，指摘原判決不當。
    然查本件漁獲既為船長陳明元所持有保管，據其於原審行準
    備程序中已表示：「海巡署人員並未扣押任何物品，漁獲都
    賣掉了。」（見原審97年度訴字第649 號卷97年3 月6 日準
    備程序筆錄），而該走私物乃生鮮極易腐敗之漁產物品，迄
    今均已逾3 年，縱未經賣出食用，顯難以保存至今，顯然已
    經滅失而不復存在，本院復查無其他積極證據證明尚存在，
    為免執行之困難，本院亦認以不沒收較為適當。檢察官上訴
    為無理由，應予駁回。
據上論結，應依刑事訴訟法第368 條，判決如主文。
本案經檢察官郭振昌到庭執行職務。
中    華    民    國   100    年    3     月    17    日
                刑事第五庭    審判長法  官  曾永宗
                                    法  官  鍾宗霖
                                    法  官  任森銓
以上正本證明與原本無異。
如不服本判決應於收受本判決後10日內向本院提出上訴書狀，其
未敘述上訴理由者，並得於提起上訴後10日內向本院補提理由書
狀（應附繕本）。
中    華    民    國   100    年    3     月    17    日
                                    書記官  呂素珍
附錄本判決論罪科刑法條：
懲治走私條例第2 條
私運管制物品進口、出口逾公告數額者，處7 年以下有期徒刑，
得併科新臺幣3 百萬元以下罰金。前項之未遂犯罰之。
第1 項所稱管制物品及其數量，由行政院公告之。